【裁判字號】    99,上易,37
【裁判日期】    990421
【裁判案由】    給付獎金差額
【裁判全文】
臺灣高等法院高雄分院民事判決          99年度上易字第37號
上  訴  人  丙○○
上  訴  人  乙○○
上  訴  人  丁○○
被上訴人    國防部軍備局生產製造中心
法定代理人  甲○○
訴訟代理人  楊水柱律師
上列當事人間請求給付獎金差額事件，上訴人對於民國98年12月
30日臺灣高雄地方法院98年度訴字第1892號第一審判決提起上訴
，本院於99年4月7日言詞辯論終結，判決如下：
    主  文
上訴駁回。
第二審訴訟費用由上訴人負擔。
    事實及理由
一、上訴人起訴主張：
  (一)上訴人前受僱聯勤第302 廠（已於92年10月27日由被上訴人
    接管），依「國軍生產作業基金三○二責任中心營運績效獎
    金作業規則」（下稱系爭績效獎金作業規則），獎金係逐月
    提列，每一年度最高可發6 個月績效獎金，且因依預算法第
    99條規定，為因應新舊合計年度之銜接，於88下半年度及89
    全年度之績效獎金上限，應乘以1.5 倍，故最高可發9 個月
    績效獎金。依「國防部國軍生產作業基金」會計制度草案第
    183 條規定，生產單位均按每年作業收入百分之1 ，提列產
    品售後服務保證費用，惟聯勤第302 廠於89年度，以採購空
    軍抗近紅外線純棉迷彩布有褪色之瑕疵（下稱系爭瑕疵）為
    由，增提售後服務費為作業收入百分之4 ，致僅發給上訴人
    6 個月績效獎金，而短發如原判決附表（下稱附表）所示之
    金額。又被上訴人因系爭瑕疵，向訴外人榮祥紡織股份有限
    公司（下稱榮祥公司）提起損害賠償民事訴訟，已經最高法
    院於97年2 月15日以97年度台上字第19號及台灣台北地方法
    院於98年1 月21日以93年度重訴字第50號，均判決認定榮祥
    公司敗訴確定，應賠償被上訴人計5100萬餘元，可見上訴人
    於製造過程中並無缺失，系爭瑕疵不可歸責於上訴人，是被
    上訴人自應依兩造間之聘僱人員工作規則（下稱系爭工作規
    則）第50條及系爭績效獎金作業規則，給付上訴人如附表所
    示短發之金額，且該等金額應於90年5 月1 日發給，是請求
    自90年5 月1 日起至清償日按年息百分之5 計算之利息。為
    此，爰依兩造間勞動契約之系爭績效獎金作業規則，提起本
    件訴訟。
  (二)並聲明：(1)被上訴人應給付上訴人如附表所示之金額，及均
    自90年5 月1 日起至清償日止，按年息百分之5 計算之利息
    。
    (2)願供擔保請准宣告假執行。
二、被上訴人則以：
  (一)系爭工作規則第50條規定，被上訴人『得』依所屬各員工之
    修製績效與貢獻程度核發績效獎金，而非『應』發給上訴人
    績效獎金；且依系爭績效獎金作業規則，係規定績效獎金『
    最高』為6 個月，而非『最低』6 個月，是上訴人主張被上
    訴人『應』發給88下半年度及89全年度，一個半年度之績效
    獎金計9 個月，顯無理由。又績效獎金是按月按個人之工件
    數核計，與系爭瑕疵之損失無關；且系爭瑕疵係於89年7 月
    25日，始經空軍反應，並由被上訴人與榮祥公司於89年11月
    17 日 ，就如何補正進行協商，即系爭瑕疵所生之售後服務
    責任問題，係於89年12月間始發生，被上訴人不可能於89年
    12 月 前即按月預扣留盈餘，作為提列此部分之售後服務費
    。再者，績效獎金是以被上訴人年度作業剩餘核計及發給，
    如作業無剩餘或虧損者，不得列獎金，且提列獎金不得超過
    審計部最終審定數重新核算之結果，即被上訴人並非核發績
    效獎金之最終權責人，而是經由上級機關轉由審計部核定，
    故績效獎金之多寡，雙方應遵守系爭績效獎金作業規則，依
    審計部最終審定為之。另被上訴人對榮祥公司之訴訟雖獲勝
    訴確定，惟因榮祥公司並無財產可供執行，被上訴人迄今仍
    未獲償，且就訴請榮祥公司賠償系爭瑕疵之損失，亦非賠償
    聯勤第302 廠員工之獎金，是上訴人以此理由主張被上訴人
    應補發績效獎金，亦屬無據。
  (二)並聲明：(1)上訴人之訴駁回。(2)如受不利判決，願供擔保請
    准宣告免為假執行。
三、原審判決上訴人敗訴，駁回上訴人之訴及假執行之聲請，上
    訴人丙○○、乙○○及丁○○不服原判決，提起上訴，上訴
    聲明：(一)原判決廢棄。(二)被上訴人應給付上訴人丙○○120,
    029 元、乙○○123,152 元、丁○○83,245元及至起訴狀繕
    本送達翌日起至清償日止按年息百分之五計算之利息（原審
    其餘原告則未提起上訴，即告確定）。被上訴人答辯聲明：
    上訴駁回。
四、兩造不爭執之事項
  (一)上訴人於88、89年間均受僱於被上訴人。
  (二)依系爭績效獎金作業規則規定，「個人全年度支給獎金金額
    ，軍職人員以不超過其個人4 個月薪（工）資，評價聘僱以
    不超過其個人6 個月薪（工）資為限」；又依系爭工作規則
    第50條規定，系爭績效獎金作業規則屬勞動契約之一部。
  (三)被上訴人之售後服務費用由作業收入百分之1 提升至百分之
    4 ，係於89年12月30日簽准提撥。
  (四)被上訴人前向榮祥公司分別提起損害賠償訴訟，經最高法院
    以97年度台上字第241 號及台灣台北地方法院以93年度重訴
    字第50號，均判決榮祥公司敗訴確定，惟榮祥公司迄今尚未
    給付被上訴人款項。
五、兩造爭執事項：
    上訴人請求被上訴人應補發如附表所示之績效獎金，有無理
    由？
六、上開不爭執事項，業據上訴人提出「國防部國軍生產作業基
    金」會計制度草案1 份、協調會議紀錄1 份、高雄市政府勞
    工局勞資爭議調解紀錄1 份、系爭績效獎金作業規則1 份、
    系爭工作規則1 份（原審卷第6 至20頁）、上訴人之勞工保
    險被保險人投保資料及薪資證明計12份（原審卷第21至62頁
    ）、被上訴人與榮祥公司間就系爭瑕疵訴訟之判決書計4 份
    （原審卷第63至82頁）、聯合勤務總司令部生產署89年12月
    11日（八九）寀浩字第09940 號函（原審卷第117 頁）、上
    訴人已領取績效獎金郵局轉帳資料1 份（原審卷第126 至17
    2 頁）、上訴人自88年7 月起至89年12月止之工資明細表1
    份（原審卷第176 頁）等為證，並經原審調閱該院92年度雄
    勞簡字第70號、92年度雄勞小調字第33號、92年雄勞簡調第
    36號卷宗核閱無誤，固堪認為真實。茲就兩造之爭點，論述
    如下：
  (一)按「事業單位於營業年度終了結算，如有盈餘，除繳納稅捐
    ，彌補虧損及提列股息、公積金外，對於全年工作並無過失
    之勞工，應給與獎金或分配紅利」，勞動基準法第29條定有
    明文。次按系爭工作規則第50條規定：「本廠屬生產作業基
    金營運單位，評價雇員得依修製績效與貢獻程度，另核給績
    效獎金，獎金區分為三節（春節、端午節、中秋節）績效獎
    金…，發放標準及規定依『國軍生產作業基金營運績效獎金
    支給要點』辦理」。又按系爭績效獎金作業規則規定，「個
    人全年度支給獎金金額，軍職人員以不超過其個人4 個月薪
    （工）資，評價聘僱以不超過其個人6 個月薪（工）資為限
    」。依此而論，本件績效獎金係屬三節（春節、端午節、中
    秋節）獎金，發放標準乃按照各職場配合營業所得利潤比率
    計算發給，即依生產績效與盈餘狀況之不確定性、變動性而
    發給之激勵給與，與年終獎金則係對每年末在職之員工，以
    一個月薪資按實際服勤月數比例，於春節前計發，二者並不
    相同。
  (二)查，「……二、唯考量本89年度，三軍委製品項及數量繁多
    ，為因應各項後續軍種需求之游修工作、提昇軍品妥善率及
    維持三軍壯盛之軍容，實需提昇售後服務金提撥之百分比，
    以滿足軍種對游修工作及拉鍊耗材之需求。三、經參酌本年
    度執行游修工作之支出…，估算軍總對游修及損耗性材料之
    需求，建議將現有依產值之百分之1 提列售後服務費之比例
    ，提升為依產值之百分之2.2 提列售後服務準備金，以滿足
    三軍需求」，有聯勤第302 廠之89年12月22日簽呈1 紙（見
    原審卷第221 頁）在卷可考。又於89年12月26日再上簽呈，
    以前開理由，加以「陸軍、軍管部反映茶綠人纖短夾克顏色
    偏藍，與實際需求有差，為滿足軍種需求，需重新染色或重
    新製作，需先期規定重整所需費用」，建議將售後服務費比
    例百分之1 提升為百分3 ，有聯勤第302 廠之89年12月26日
    簽呈1 紙（見原審卷第222 頁）可按。再「……二、經重新
    精算為滿足軍種需求所需之售後服務費用，除考量88年度委
    製之純棉迷彩服，併增加考量空軍89年度委製之純棉迷彩服
    ……，有關色澤固色研究在與國內專業染整廠商大鐘及其日
    本技師、中紡中心研究，經由固色劑之輔並無法強化顏色之
    堅牢度並避免變色，在染色原料、材質還用及規範要求間之
    搭配問題尚未獲得一圓滿之答案前，為滿足空軍正常之撥補
    作業，最後將優先考量以T/C 迷彩布重新製作迷彩服，滿足
    空軍經常服裝補給之需求。三、另89年度製繳陸軍及軍管部
    之茶綠人纖活動毛絨裡短夾克顏色澤，雖經正常手續驗收合
    格，但仍無法滿足軍種需求，亦需回收重新浸染，以滿足陸
    軍之需求。四、經重新精算所需之費用，及考慮後續服務、
    游修案件發生之可能性，建議將目前依產值之百分之3 提列
    售後服務費，增加為依產值之百分之4 提列售後服務費，以
    滿足服務三軍、提昇本廠品質信譽之目的」，有89年12月30
    日簽呈1 份（見原審卷第223 頁）可稽。據上而論，被上訴
    人係因委製品項及數量增多，游修工作及拉鍊等耗材需求增
    加，始將售後服務費之比例由百分之1 提升至百分之3 ；且
    因色澤固色問題，尚未能解決，而以其他方式重新製作迷彩
    服供給空軍，並就陸軍及軍管部之茶綠人纖活動毛絨裡短夾
    克，亦需回收重新浸染等原因，重新精算結果，再將售後服
    務費比例由百分之3 提升至百分之4 。是被上訴人係以整個
    營運趨勢及狀況等綜合考量，而非僅因系爭瑕疵，始將售後
    服務費比例由百分之1 提升為百分之4 。從而，上訴人主張
    被上訴人增提售後服務費至作業收入百分之4 ，係肇因於系
    爭瑕疵云云，即屬無據。
  (三)又查，依系爭績效獎金作業規則，係規定績效獎金「不超過
    其個人6 個月薪（工）資為限」，即『最高』以6 個月為限
    ，而非『應』給付6 個月；且系爭績效獎金作業規則亦規定
    ，績效獎金全年度支付總額，不得超過依審計部最終審定數
    重新核算之結果，而審計部核定88下半年度及89全年度（計
    一個半年度），計6 個月績效獎金，有被上訴人提出之聯合
    勤務總司令部生產署90年9 月14日（九○）寀浩字第07702
    號令1 份（見原審卷第226 至228 頁）可按，是被上訴人依
    據系爭績效獎金作業規則及審計部核定數額，發給上訴人88
    下半年度及89全年度計6 個月績效獎金，與兩造間所約定之
    勞動契約條件相符。再查，績效獎金係逾營業淨利達某程度
    時，抽取部分盈餘分配予員工之恩惠性、獎勵性給與，性質
    上可歸列於「紅利」，與因從事工作獲致每月穩定、經常性
    ，且不論盈虧皆須發給之薪資不同，已如前述；是縱如上訴
    人所言，係因提高售後服務費比例，導致壓縮績效獎金；然
    被上訴人係基於整個營運趨勢及狀況等綜合考量，將售後服
    務費比例由百分之1 提升為百分之4 ，亦見前述，且績效獎
    金既屬於公司盈餘而抽取部分分配予員工，自應視整個營運
    狀況而決定發給之數額，而非一定須發給年度最高額度6 個
    月之績效獎金，故被上訴人因營運之必要，將售後服務費比
    例提升，造成績效獎金減少，亦與系爭績效獎金作業規則相
    符。是以自難以前均發給最高6 個月績效獎金，遽以認定88
    下半年度及89全年度（計一個半年度）即應發給9 個月績效
    獎金。
  (四)綜上所述，上訴人依系爭工作規則第50條及系爭績效獎金作
    業規則，主張被上訴人應發給88年下半年度及89年全年度之
    績效獎金計9個月，即非可採，應予駁回。
七、從而上訴人依兩造間勞動契約之系爭績效獎金作業規則，請
    求被上訴人應給付上訴人如附表所示之金額，及自90年5 月
    1 日起至清償日止，按年息百分之5 計算之利息，即非正當
    ，原審為上訴人敗訴之判決，核無不合，上訴意旨仍執陳詞
    ，指摘原判決不當，求予廢棄改判，為無理由，應予駁回。
八、據上論結，本件上訴為無理由，依民事訴訟法第449 條第1
    項、第78條、第85條第1項前段，判決如主文。
中    華    民    國    99    年    4     月    21    日
                              民事第四庭
                                  審判長法官  蔡文貴
                                  法      官  黃科瑜
                                  法      官  謝靜雯
以上正本證明與原本無異。
本件判決不得上訴。
中    華    民    國    99    年    4     月    22    日
                                  書  記  官  張寶花

司法院資訊處製作；財團法人民間司法改革基金會備份。
